【裁判字號】    89,上訴,2398
【裁判日期】    891110
【裁判案由】    偽造文書等
【裁判全文】
臺灣高等法院臺中分院刑事判決                  八十九年度上訴字第二三九八號
    上  訴  人
    即  被  告  丁○○
    選任辯護人  黃錫卿
右上訴人，因被告偽造文書等案件，不服臺灣臺中地方法院八十九年度訴字第一九九
八號，中華民國八十九年十一月十日第一審判決（起訴案號：臺灣臺中地方法院檢察
署八十九年度偵字第一一三九六號），提起上訴，本院判決如左：
    主  文
原判決撤銷。
丁○○行使變造私文書，足以生損害於他人，處有期徒刑陸月，如易科罰金，以參佰
元折算壹日。
    事  實
一、丁○○於民國（下同）八十八年十一月間召集民間互助會，自任會首，並召募甲○○、連文彬、王文宏、戊○○、張雅純、林建豪、陳照清、張元成、徐偉倫、
    吳建霖、劉茂盛等十一人為會員，每會每月之互助金為新台幣（下同）一萬元，
    底標利息為六百元，最高為三千元，採內標制，會期自八十八年十一月十日起，
    每月十日下午六時在台中縣潭子鄉○○街一二一巷九號丁○○之住處開標，投標
    者應將姓名、欲標取之利息金額寫在標單上，以出息最高者得標。該互助會除首
    會之互助金由丁○○取得外，已開標三次，分別由會員吳建霖、張雅純、張元成
    三人，依序以六百元、一千一百元、一千九百元標得。八十九年三月十日第五會
    開標前夕，會員戊○○委託丁○○代寫利息為一千四百五十元之標單參與投標，
    八十九年三月十日，丁○○在上開住處原已依照戊○○所委託之金額代寫標單，
    詎丁○○於開標前，竟萌意圖為自己不法所有之犯意，欲向其他活會會員詐取互
    助金之犯意，將原來戊○○委託代寫之標單上所記載之利息一千四百五十元刪去
    ，變造成三千元，變造該準私文書後並持以參與投標，開標後向其他會員宣佈該
    次互助會由戊○○以三千元得標，足以生損害於戊○○，再向戊○○詐稱該次係
    由另一會員張元成得標，而使甲○○、連文彬、王文宏等活會會員陷於錯誤，欲
    分別交付會款予丁○○，足生損害於戊○○及其他活會會員。嗣因會員甲○○、
    王文宏等人心生疑慮，以電話向戊○○查證，經戊○○告以其並未以該三千元標
    息標得會款等情，甲○○、王文宏等人始未將該期會款交予丁○○，致使丁○○
    未能得逞。
二、案經甲○○（原審誤為何春能）訴由臺灣臺中地方法院檢察署檢察官偵查起訴。
    理  由
一、訊據上訴人即被告（下稱被告）丁○○，對於其召集前開互助會，並自任會首，
    招募告訴人甲○○等人參加，及於八十九年三月十日代會員戊○○填寫標單參與
    投標等事實，供承不諱，惟矢口否認有前開變造標單並詐欺未遂之犯行，並辯稱
    戊○○於開標前雖委託其以一千四百五十元投標，然其當時曾告以該標息無法得
    標，應由其機動代為決定標息，始可能得標，戊○○並未表示反對意見，其因認
    戊○○已經默許，乃直接填寫該三千元標息，並未加以變造標息，且該次得標因
    戊○○不接受，會員間彼此間有爭執，因而該互助會已經解散，其並無向其他活
    會會員騙取會款云云。惟查：
(一)被告於八十八年十一月間自任會首，召募甲○○等十一人為會員組成民間互助會
    ，每會一萬元，底標利息六百元，最高為三千元，採內標制，會期自八十八年十
    一月十日起，每月十日下午六時在被告之住處開標，投標者應將姓名、利息寫在
    標單上，以出息最高者得標，首會互助金由被告取得，並已開標三次，分由會員
    吳建霖、張雅純、張元成標得會款之事實，業據被告丁○○於偵審中供承不諱，
    核與告訴人甲○○於偵審中指訴之情節相符，並有互助會簿一本及得標記載之標
    息在卷可憑（參見本院卷三四頁），且據證人張元成於原審證稱在卷（參見原審
    卷三四頁），該互助會已開標三次之情事，洵堪認定。又證人戊○○於八十九年
    七月二十四日偵查中先證稱「‧‧‧我委託程（惠文）幫我寫利息一千四百五十
    元的標單，幫我投標，是他太太接的電話。事後在八十九年三月十日開標完的晚
    上，甲○○和王文宏打電話向我查詢，問我是否以三千元得標，我說那是不可能
    的事情，我只有投標一千四百五十元」、「我沒有授權他決定利息金額」等語，
    又於同年八月五日偵查中供稱「授權金額是一千四百五十元」云云（參見偵查卷
    十、十一、十八頁背面），再於本院九十年二月十三日審理時明確指稱伊未授權
    被告以三千元投標等語在卷，而被告就證人上開所供，於偵查中並未否認證人戊○○電話委託之證詞，並先供稱「最初是一千四百五十元，後來我去找他時，他
    又說利息讓我寫，由我決定」云云（參見偵查卷十一頁），卻於本院空口辯稱其
    或家人均未接到戊○○之電話云云，惟均無客觀證據提出，可見被告先後所辯並
    非一致，已難遽信，是依證人戊○○先後所供，堪認伊所委託被告代為投標之金
    額應係一千四百五十元，而非三千元，已甚明確。
(二)證人連文彬於偵查中結稱：「第五次開標時我有親自到場（丁○○家）去投標，
    我寫標金是二千一百元。投開標時有四張標單，最後一張標單原本利息是一千四
    百五十元，塗改為三千元，我問程是誰的標單，他說是戊○○的標單」云云（參
    見偵查卷十八頁），並於原審為同一內容之陳稱（參見原審卷三二頁），渠所稱
    戊○○標單上之出息金額，與證人戊○○上開所證伊與被告間之約定金額相符，
    應非杜撰甚明，亦即被告確於八十九年三月十日晚間在其住處，先為戊○○代寫
    利息為一千四百五十元之標單後，又塗改為三千元，則被告上開辯稱其直接寫三
    千元參與投標，並未變造云云，難以採信。又被告於案發後簽寫二張切結書予該
    案之告訴人丙○○等人收執之情事，亦有該切結書可憑，該切結書復明確載明該
    標息三千元有不實之字樣，則被告於本院未提出該切結書有被脅迫之證據，空口
    辯稱該切結書係被脅迫而書寫云云，礙難採言。且被告選任辯護人，於本院請求
    就證人連文彬部分為測謊乙節，核非必要。而該案告訴人甲○○、丙○○於本院
    指稱該互助會單僅有電話，並無住址且該電話多打不通，應係人頭云云，核與本
    案犯罪情節不相涉，附此敘明。至被告所舉證人林建豪，於原審時結證稱：「我
    只有看到寫三千，上面有寫詹字，我沒有看到一四五０再畫掉」等語（參見原審
    卷三三頁），核與證人戊○○及證人連文彬於偵審中上開指稱不合，核係護之
    詞，不足為有利於被告之認定。
(三)被告雖於原審及本院辯稱其得有證人戊○○之默示同意，可自行決定投標金額云
    云，但並無客觀證據提出，並據證人於偵查中及本院審理時所否認在卷，且證人
    戊○○倘若如此授權，顯然需錢孔急，何須嚴詞否認伊已得標之情事，而誣陷被
    告。又本件互助會之標息最高為三千元，前三次之標息依序為六百元、一千一百
    、一千九百元，均與最高限制有一定之差距，證人連文彬於第五次且標寫二千一
    百元，可見被告在未得戊○○明示之情況下，逕以最高額投標，亦與常情未合，
    顯見被告上開所辯，不足採信，被告此舉即足生損害於戊○○及其他活會會員。
    茲按超越授權範圍之簽發支票行為，應負偽造有價證券之犯行（參見最高法院七
    十二年台上字第七一一二號判例意旨），是被告於代簽戊○○之一千四百五十元
    標單後，又加以變造投標金額，自應成立變造準私文書罪甚明，被告之選任辯護
    人為被告辯稱該標單係被告有權製作云云，難以採取。再者，被告變造戊○○之
    標單後，持以行使參加投標，其目的無非欲藉以向其他會員騙取會款。惟告訴人
    等陳稱渠等因發覺有異，未交付會款，被告亦供稱此互助會因而解散，並無向任
    何會員騙取會款，則被告詐欺部分顯未得逞。是綜上前述，被告變造標單後持以
    行使，意圖詐財之犯行，事證彰彰明甚，均堪認定，其前開辯解云云，無非係卸
    責之詞，不足採信。
二、按民間互助會之標單，雖僅於紙上記載投標人之姓名及所欲投標之利息金額，惟
    依習慣，此項記載已足表示會員參與競標之意思，屬刑法第二百二十條第一項規
    定之準私文書，應以同法第二百十條之私文書論。是核被告所為，係犯行法第二
    百十六條第二百十條之行使變造私文書罪，同法第三百三十九條第三項第一項之
    詐欺取財未遂罪。其變造私文書再據以行使，變造之低度行為應為行使之高度行
    為所吸收，僅論以行使變造私文書罪。又被告以一行使變造私文書之行為，於同
    一互助會向吳建霖、張雅純、張元成以外之活會會員詐取會款，係觸犯數詐欺罪
    名，為同種想像競合犯，依刑法第五十五條前段之規定，應從一重處斷。而被告
    所犯行使變造私文書與詐欺未遂罪間，有方法結果之牽連關係，為牽連犯，應依
    刑法五十五條後段之規定，從一重論以行使變造私文書罪。原審經審理之結果，
    認被告犯罪明確，予以論科，固非無見。但查，被告犯罪後，刑法第四十一條得
    易科罰金之法定最重本刑，已由三年提高至五年，並於九十年一月十日修正公布
    ，於同月十二日生效施行，且依刑法施行法第三條之一第二項「未諭知得易科罰
    金之處罰者，亦同」，可見未判決確定之刑事案件，如法定最重本刑為五年以下
    有期徒刑，且經宣告被告有期徒刑在六月以下時，即應依法諭知易科罰金之折算
    標準，至為顯明，則經比較新舊法之規定，自應以新法有利於被告，是原審量處
    被告有期徒刑六月，未及適用該法律，自有違誤，被告提起上訴，否認有上開犯
    行，固非可取。但原判決既有上開可議，即屬無可維持，應由本院撤銷改判。爰
    審酌被告之素行、犯罪動機、方法、手段、所生危害及犯後態度等一切情狀，量
    處如文第二項所示之刑，並諭知易科罰金之折算標準，以示懲儆。且該變造之準
    私文書，已於開標後丟棄，應已滅失而非屬被告所有，此據被告於本院供明在卷
    ，自無庸再宣告沒收，併此敘明。
據上論斷，應依刑事訴訟法第三百六十九條第一項前段、第三百六十四條、第二百九
十九條第一項前段，刑法第二百十六條、第二百十條、第二百二十條第一項、第三百
三十九條第三項、第一項、第五十五條、第二條第一項前段、第四十一條第一項，刑
法施行法第三條之一第二項，罰金罰鍰提高標準條例第一條前段、第二條，判決如主
文。
本案經檢察官乙○○到庭執行職務
中      華      民      國      九十     年       二      月    二十七  日
                                    臺灣高等法院臺中分院刑事第二庭
                                          審判長法  官  羅  禮  政
                                                法  官  陳  欣  安
                                                法  官  蔡  聰  明
右正本證明與原本無異。
如不服本判決應於收受送達後十日內向本院提出上訴書狀，其未述上訴之理由者並
得於提起上訴後十日內向本院補提理由書（均須按他造當事人之人數附繕本）。
                                                書記官  瑞  芳
中      華      民      國      九十     年       三      月     一     日
刑法第二百十六條
行使第二百十條至第二百十五條之文書者，依偽造、變造文書或登載不實事項或使登
載不實事項之規定處斷。
刑法第二百十條：
偽造、變造私文書，足以生損害於公眾或他人者，處五年以下有期徒刑。        Ｉ


司法院資訊處製作；財團法人民間司法改革基金會備份。
